【裁判字號】    96,上更(一),41
【裁判日期】    970129
【裁判案由】    確認債權不存在等
【裁判全文】
臺灣高等法院臺中分院民事判決        96年度上更(一)字第41號
上  訴  人  丁○○
        （即林玲華）
訴訟代理人  沈朝江律師
上  訴  人  戊○○
被  上訴人  甲○○
訴訟代理人  黃秀惠律師
上列當事人間請求確認抵押債權不存在等事件，上訴人對於中華
民國95年04月25日臺灣臺中地方法院93年度訴字第2682號第一審
判決提起上訴，經最高法院第一次發回更審，本院於民國97年01
月15日言詞辯論終結，判決如下：
    主  文
上訴駁回。
第二審及發回前第三審訴訟費用，除確定部分外，由上訴人負擔
。
    事實及理由
一、被上訴人起訴主張：(一)被上訴人以配偶即訴外人許鄭秀琴名
    義，於民國91年06月19日與上訴人丁○○（原名林玲華）訂
    立不動產買賣契約書，以總價新台幣（下同） 650萬元，向
    丁○○買受坐落豐原市○○段 204地號土地，被上訴人支付
    50萬元作為買賣定金，嗣因丁○○未履行移轉義務，被上訴
    人乃與丁○○協議解除買賣契約，由丁○○與訴外人游秋木
    （丁○○之養父，已死亡）共同簽發本票 4紙作為退還該定
    金50萬元之用，惟丁○○事後並未依約給付上開本票票款，
    被上訴人乃向原法院聲請強制執行，查封拍賣游秋木所有坐
    落台中縣豐原市○○段地號 204、209、211地號等土地、應
    有部分各為60/720（以下簡稱為系爭土地），始發現系爭土
    地因有上訴人戊○○之 800萬抵押權登記，致拍賣無實益而
    核發債權憑證在案。(二)該抵押權登記係游秋木、丁○○與戊
    ○○間之通謀虛偽意思表示，由游秋木提供其所有系爭土地
    設定最高限額 800萬元之抵押權與上訴人戊○○，存續期間
    自87年4月6日起至92年4月6日止，以擔保債務人丁○○對戊
    ○○之上開虛偽 800萬元債權，並由台中縣豐原地政事務所
    於87年4月16日以87豐登字第108302號收件，於87年4月21日
    辦妥抵押權登記（下稱第一順位抵押權）。因訴外人游秋木
    業已死亡，丁○○為其唯一繼承人，基於繼承關係，自得請
    求抵押債權人即戊○○確認該債權不存在、及塗銷該等抵押
    權登記，因丁○○怠於請求確認該抵押債權不存在及塗銷抵
    押權登記，被上訴人為丁○○之債權人，爰依民法第 242條
    第 1項、第87條規定之法律關係，訴請確認上開抵押債權不
    存在，戊○○應塗銷上開抵押權。(三)丁○○與訴外人游秋木
    間並無債權債務關係存在，雙方竟通謀而為虛偽意思表示，
    由訴外人游秋木為債務人，提供系爭土地設定最高限額 500
    萬元之抵押權與丁○○，存續期間自89年07月31日起至99年
    7月31日，以擔保訴外人游秋木對丁○○之上開虛偽500萬元
    債權，並由臺中縣豐原地政事務所於87年04月16日以87豐登
    第108302號收件，於87年04月21日辦妥抵押權登記（下稱第
    二順位抵押權），爰訴請確認上開抵押債權不存在，丁○○
    應塗銷上開抵押權。又被上訴人為系爭土地之共有人之一，
    而依據抵押權之追及性，共有土地如經分割或依土地法第34
    條之 1規定處分出賣該筆土地，除經抵押權人同意，否則戊
    ○○之抵押權仍將存在於共有人分得之每筆土地或存在於原
    抵押權登記之應有部分上，此將嚴重影響其他共有人之權益
    ，故被上訴人自有受確認判決之法律上利益。爰訴請戊○○
    、游玲妃應塗銷系爭土地所為抵押權登記等語。
二、上訴人戊○○則辯以：其並未借錢給丁○○等語。
三、上訴人丁○○則以：其因患病、又有精神官能症，而其養父
    游秋木亦罹患老人痴呆症等病，需用醫藥費及生活費，始向
    戊○○陸續借錢，並設定第一順位抵押權，其等間並無通謀
    虛偽意思表示。又丁○○雖因繼承取得系爭土地所有權，惟
    依民法第 762條但書規定，第二順位抵押權之存續，於丁○
    ○有法律上之利益，不因混同而消滅。且伊積欠被上訴人之
    本金50萬元債務，業於97年01月22日言詞辯論期日當庭表示
    願清償全部本息，又於庭後即將全部本息637407元提存於台
    灣台中地方法院，所積欠之債務已清償完畢。
四、原審判決：
  (一)確認臺中縣豐原地政事務所87年豐登字第108302號收件，登
    記日期87年04月21日，權利人戊○○，債務人丁○○，設定
    義務人游秋木，就坐落臺中縣豐原市○○段204地號、209地
    號、211 地號土地，應有部分各為60/720，所共同擔保設定
    本金最高限額 800萬元之抵押債權不存在。戊○○應塗銷上
    開抵押權。
  (二)確認臺中縣豐原地政事務所87年豐登字第126540號收件，登
    記日期89年8月3日，權利人丁○○，債務人兼設定義務人游
    秋木，就坐落臺中縣豐原市○○段 204地號、209地號、211
    地號土地，應有部分各為60/720，所共同擔保設定本金最高
    限額 500萬元之抵押債權不存在。丁○○應塗銷上開抵押權
    。
六、上訴人於本院聲明，求為判決：
  (一)原判決廢棄。
  (二)被上訴人於第一審之訴駁回。
    並補充陳述稱：
  (一)戊○○雖曾於87間出具切結書表明其與游秋木間無借貸關係
    ，然該切結書至多僅能證明雙方於87年10月19日當時無債權
    債務關係，並不表示嗣後無任何債權債務關係；況丁○○確
    向戊○○借款25萬元，有88年01月31日之債務抵債同意書影
    本在卷可證。又丁○○就系爭土地之第二順位最高限額抵押
    權，存續期間至99年07月31日，丁○○就該抵押權有無債權
    ，顯未至結算期限，其債權縱尚未發生，亦不能認其最高限
    額抵押權不存在。
  (二)丁○○與被上訴人間就上開50萬元之土地買賣定金，因買賣
    不成須返還，雙方訂於91年10月31日返還，並約定一角高額
    利率，有協議書可証。又被上訴人已將該50萬元之債權讓與
    予訴外人乙○○，被上訴人已非本件債權人、或利害關係人
    ，其當事人顯不適格等語。且伊積欠被上訴人之本金50萬元
    債務，業已於97年01月22日言詞辯論期日當庭表示願清償全
    部本息，又於庭後即將全部本息637407元提存於台灣台中地
    方法院，所積欠之債務已清償完畢。
七、被上訴人於本院聲明，求為判決：上訴駁回。
    並補充陳述稱：
  (一)最高限額抵押契約定有存續期間者，其期間雖未屆滿，然若
    其擔保之債權所由生之契約已合法終止（或解除或以其他原
    因而消滅），且無既存之債權，而將來亦確定不再發生債權
    ，其原擔保之存續期間內，所可發生之債權，已確定不存在
    ，依抵押權之從屬性，應許抵押人請求塗銷抵押權設定登記
    ，庶符衡平法則。又最高限額抵押權與一般抵押權同，亦具
    有從屬之性質，若最高限額抵押權所擔保之債權已確定不存
    在，且確定的不再發生而消滅時，縱最高限額抵押權之存續
    期間尚未屆滿，亦應認最高限額抵押權亦隨之而消滅。
  (二)上訴人戊○○部分：本件為消極確認之訴，依據舉證責任分
    配原則，自應由戊○○就其與丁○○間關於抵押權存續內借
    貸關係存在之事實負舉證責任。戊○○迄今無法就其與丁○
    ○間於最高限額抵押契約擔保存續期間內債權發生之事實，
    提出任何證明，則該擔保債權於期間屆滿時既已確定並未發
    生，依抵押權之從屬性，自應許抵押人請求塗銷抵押權定登
    記。
  (三)上訴人丁○○部分：丁○○業經台中縣政府核定為低收入戶
    ，並無任何資力，又無所得，實無法借 500萬元予游秋木，
    丁○○就此亦始終無法舉證，則系爭擔保債權於期間屆滿時
    既已確定並未發生，依抵押權之從屬性，自應許抵押人請求
    塗銷抵押權定登記。
  (四)本件被上訴人也是土地的共有人之一，我們是主張確認抵押
    權債權不存在，係補充理由，並非追加訴訟。
八、本件被上訴人起訴時，請求確認系爭被上訴人戊○○與游玲
    妃間抵押債權不存在暨塗銷擔保該債權之抵押權登記，除係
    基於其係上訴人游玲妃之債權人，而代位游玲妃提起本訴外
    ，亦已敘及其係「系爭土地之共有人之一，而依據抵押權之
    追及性，共有土地如經分割或依土地法第34條之 1規定處分
    出賣該筆土地，除經抵押權人同意，否則戊○○之抵押權仍
    將存在於共有人分得之每筆土地或存在於原抵押權登記之應
    有部分上，此將嚴重影響其他共有人之權益，故被上訴人自
    有受確認判決之法律上利益。」（見起訴狀，原審卷第 1宗
    第7、9頁），而於本院97年01月15日言詞辯論時亦稱其基於
    土地共有人地位請求，係補充陳述，並非追加，是本件被上
    訴人訴之聲明固為確認抵押債權不存在及塗銷抵押權登記，
    但其法律上請求之依據有二：其一為代位上訴人游玲妃請求
    塗銷之權利，另一則為其係土地共有人之一，而系爭抵押債
    權不存在且抵押權之登記為通謀虛偽意思表示而請求塗銷。
九、按判決書內應記載之理由，如第二審關於攻擊或防禦方法之
    意見及法律上之意見與第一審判決相同者，得引用之；如有
    不同者，應另行記載。關於當事人提出新攻擊或防禦方法之
    意見，應併記載之。民事訴訟法第454條第2項定有明文。經
    查：原判決認定系爭土地上開第一、二順位抵押權，俱屬通
    謀虛偽意思表示，且上開第一、二順位抵押權所擔保之債權
    並不存在。及被上訴人亦為系爭土地共有人之一，依據抵押
    權之追及性，共有土地如經分割或依土地法第34條之 1規定
    處分出賣該筆土地，除經抵押債權人同意，否則第一、二順
    位抵押權仍將存在  於共有人分得之每筆土地或存在於原抵
    押權登記之應有部分上，此將嚴重影響被上訴人共有人權益
    ，致被上訴人在私法上之地位有受侵害之危險，足認被上訴
    人提起本件確認之訴，有即受確認判決之法律上利益。原判
    決就兩造上開範圍內之攻擊或防禦方法，所記載之理由，經
    核並無違誤，且與法相符，為本院所採，爰均引用之（第一
    審判決書第5至8頁記載）。被上訴人於本院並未再提出不同
    、或新防禦方法，而上訴人丁○○雖以系爭第一至二順位抵
    押權均尚未至結算期限，其債權目前縱尚未發生，亦不能認
    其最高限額抵押權不存在云云，惟查：戊○○於本院前審言
    詞辯論中，又自認其與丁○○間並無任何借貸關係存在，系
    爭之紛爭與其無關等語甚詳（見本院前審卷第87頁），足見
    ；系爭第一順位抵押權確屬虛偽不實；又第二順位抵押權既
    有原判決所認定虛偽不實之理由，即屬無效，縱該等順位抵
    押權所設定抵押契約擔保存續期間尚未屆至，亦不生所謂未
    至結算期限，債權可能於日後陸續發生，而不能認定該最高
    限額抵押權不存在之立論。
十、上訴人游玲妃辯稱被上訴人已將該50萬元之債權讓與予訴外
    人乙○○，被上訴人已非本件債權人、或利害關係人，當事
    人有不適格之情事；且伊已於97年01月22日言詞辯論期日當
    庭表示願清償全部本息，又於庭後即將全部本息637407元提
    存於台灣台中地方法院，所積欠之債務已清償完畢云云，被
    上訴人於本院前審先稱：因系爭之糾紛，其於嗣後並未讓與
    該債權等語（見本院前審卷第87頁反面），但被上訴人確有
    將債權讓與訴外人乙○○之事實，業經證人乙○○於本院證
    述明確（見本院卷第31頁反面、第56頁）；被上訴人並於92
    年11月12日以存證信函通知上訴人游玲妃其已將債權讓與訴
    外人乙○○（見本院前審卷第97頁），是被上訴人之債權已
    發生讓與予乙○○之效力。惟訴外人乙○○受讓該債權後，
    又將該債權還給（即讓與）予被上訴人，此事實業據證人乙
    ○○於本院證述明確（見本院卷第57頁），再觀之台灣台中
    地方法院民事執行處93年7月1日訊問時，被上訴人已陳明乙
    ○○已將債權再讓與予伊之事實，當時上訴人游玲妃亦在場
    （見本院卷第37、38頁所附執行調查筆錄），足見於本件起
    訴時（93年12月08日），被上訴人尚係上訴人游玲妃之債權
    人。但上訴人已於97年01月22日將全部本息637407元（定金
    50萬元及利息）清償提存於台灣台中地方法院，有國庫存款
    收款書在卷足證，則上訴人游玲妃積欠被上訴人之返還定金
    債務業已清償完畢，被上訴人自不得再以上訴人游玲妃之債
    權人地位，代位提起確認抵押債權不存在及塗銷抵押權登記
    之請求。
十一、惟查被上訴人為系爭土地共有人之一，有土地登記簿謄本在
    卷足證。則抵押權具有追及性，共有土地如經分割或依土地
    法第34條之 1規定處分出賣該筆土地，除經抵押債權人同意
    ，否則第一、二順位抵押權仍將存在  於共有人分得之每筆
    土地或存在於原抵押權登記之應有部分上，此將嚴重影響被
    上訴人之共有人權益，致被上訴人在私法上之地位有受侵害
    之危險，則系爭抵押債權既不存在，被上訴人基於利害關係
    人之地位自得提起本件確認之訴。又系爭抵押權登記既屬上
    訴人與訴外人游秋木通謀虛偽之意思表示，屬當然無效，被
    上訴人基於利害關係人之地位亦可訴請塗銷抵押權登記。
十二、綜上所述，被上訴人本於通謀虛偽意思表示無效法律關係，
    訴請確認系爭第一、二順位抵押權所擔保之抵押債權，及戊
    ○○、丁○○應分別塗銷第一、二順位抵押權，為有理由。
    原審以被上訴人請求，核屬有據，予以准許，均核與法相符
    ，上訴人猶執詞上訴，為無理由，應予駁回。
十三、被上訴人於第一審已撤回關於返還定金50萬元之本息部分；
    又於本院審理時撤回上訴人丙○○部分，併此敘明。又本案
    事實已臻明確，兩造其餘攻擊防禦方法，不足以影響本判決
    結果，爰不一一論述，併此敘明。
據上論結：本件上訴為無理由，依民事訴訟法第449條第1項、第
78條、第85條第1項前段，判決如主文。
中    華    民    國    97    年    1     月    29    日
              民事第三庭  審判長法  官  陳照德
                                法  官  曾謀貴
                                法  官  李平勳
以上正本係照原本作成。
如對本判決上訴，須於收受判決送達後20日內向本院提出上訴書
狀，其未表明上訴理由者，應於提出上訴後20日內向本院提出上
訴理由書（須按他造人數附具繕本）。
上訴時應提出委任律師為訴訟代理人之委任狀。具有民事訴訟法
第466條之1第1項但書或第2項之情形為訴訟代理人者，另應附具
律師及格證書及釋明委任人與受任人有該條項所定關係之釋明文
書影本。
                                書記官  江丞晏
中    華    民    國    97    年    1     月    29    日
                                                      Ｍ


司法院資訊處製作；財團法人民間司法改革基金會備份。
